臺灣高等法院民事判決　　　　　　　　100年度建上字第108號
上　訴　人　百年開發營造有限公司
法定代理人　楊千慧
被 上訴 人　桃園縣中壢市大崙國民小學
法定代理人　陳秋蓉
訴訟代理人　李國煒律師
複 代理 人　劉育志律師
上列當事人間給付工程款等事件，上訴人對於中華民國100年6月
3日臺灣桃園地方法院97 年度訴字第2074號第一審判決提起上訴
，本院於100年9月28日言詞辯論終結，判決如下：
    主      文
上訴駁回。
第二審訴訟費用由上訴人負擔。
    事實及理由
一、上訴人起訴主張：伊於民國（下同）95年12月20日承攬被上
    訴人公開招標之「桃園縣大崙國民小學後門興建工程」（下
    稱系爭工程），兩造遂簽立「桃園縣大崙國民小學後門興建
    工程契約書」（下稱系爭契約書），雙方約定契約價金總價
    為新臺幣（下同）116萬1,666元，其給付方式為依契約價金
    總額結算，因契約變更致履約標的項目或數量有增減時，就
    變更部分皆予以加減結算，並約定伊應於簽約日次日起3日
    內開工，並於開工之日起45個日曆天內全部完工。系爭工程
    於95年12月28日開工，惟因被上訴人校外後門道路及校內後
    門圍牆施工中，致伊無法進場施工，伊遂於當日即填具展延
    工期申請單及函文向被上訴人辦理第一次停工事宜。又於該
    期間內因後門圍牆施工在即，有大樹緊鄰預定新設圍牆邊，
    被上訴人恐大樹破壞圍牆，追加西側圍牆大樹砍伐、斷根、
    吊運、移植等工程，合計追加工程款為12萬1,500 元。嗣於
    96年3月8日復工時，因天氣連續降雨致場地泥濘，亦無法進
    行施工，伊遂第2 次申請辦理展延停工至天氣放晴，然於96
    年3月12 日復工時，因桃園縣中壢市公所辦理之月桃溪加蓋
    工程完成後，擋土牆實際建設位置與系爭工程原設計不符，
    伊乃第3次申請辦理展延停工，迄至96年3月22日進場放樣時
    ，伊竟發現系爭工程圖說位置已逾越托兒所地界，復因後門
    道路新建工程及校內後門圍牆工程施工後之營建廢棄物堆置
    ，造成系爭工程工地環境差異及預留尺寸位置變遷，致無法
    進行施工，伊再度申請辦理第4 次展延停工，並俟被上訴人
    完成辦理變更後通知復工。迨至96年4月9日系爭工程為第一
    次變更圖說及新增圍牆工程後，因變更之建物面積、剖面圖
    說尺寸均與現地實際尺寸不符，伊於96 年4月13日申請會同
    被上訴人及監造人員至工地位置實際丈量及勘查尺寸之結果
    ，經被上訴人於96 年5月28日函覆以原位置同意調整，伊即
    依該調整提出第2 次變更施工圖說尺寸規格，經審查無誤後
    於96年6月1日復工，然連遇豪雨致延至96 年6月15日始復工
    。且於96年5月28日至96 年6月1日復工前，被上訴人尚曾追
    加地下涵管及配水管工程、托兒所舊牆補強增高、停車場連
    鎖磚剷除工程，追加工程並非系爭契約書所約定之施工地點
    。嗣系爭工程因居民抗議校門造型及外觀不符地方民俗風情
    而停工，且因此次停工為被上訴人所致，應無須由伊書面提
    出停工申請，兩造遂於96 年7月10日進行工程協調會調整系
    爭工程設計，經被上訴人將該會議決議結果，於96 年7月13
    日報請桃園縣政府備查，伊則於96 年7月22日將原已完成部
    分先行敲除，並於96 年8月1日工程協調會議提出第2次變更
    施工圖說，經審查確認變更後，重新放樣施工金額變更為17
    8萬8,992元（下稱系爭工程款）。嗣因尚有部分系爭工程工
    項未完成變更之施工問題，於96 年9月14日、19日再召開工
    程協調會議議定變更事宜，然負責設計監造之大能工程顧問
    股份有限公司（下稱大能公司）於96 年9月21日函知兩造關
    於花崗石校名牌工程（含基座），原設計及第一次變更預算
    書內容中花崗石校名牌工程為單項之整體工程預算，若請施
    工廠商將校名牌置放電動門上，採用其他材料施作，恐違系
    爭契約書，故系爭工程迄至96年10月22日始為竣工，伊並提
    出申請辦理發還工程履約保證金11萬6,667 元。詎料大能公
    司於96年10月29日派員確認系爭工程竣工後，竟以尚未與被
    上訴人辦理訂約手續為由拒絕辦理驗收，被上訴人遂於96年
    11月16日函催大能公司迅速辦理驗收事宜，依系爭契約書第
    15條之約定，被上訴人此時應自行辦理驗收，卻遲未辦理，
    顯見被上訴人以不當方式拒絕驗收，則於96年10月29日確認
    竣工之日起視為驗收之條件已成就或清償期屆至，伊自斯時
    起即得請求被上訴人給付系爭工程款及返還履約保證金。再
    者，伊因可歸責於被上訴人之事由，致系爭工程無法如期施
    作，故自95 年12月28日展延工期298日，伊自得向被上訴人
    請求：(1)系爭工程拆除重做導致工期展延所生之工程管理費
    用16萬6, 283元；(2)展延工期298日曆天之利潤金額48萬515
    元；(3)因系爭工程進場遲延無法如期完工導致之工程計價款
    遲延利息損失及增加金融資成本6萬9,533元；(4)依總物價指
    數調整補貼施工期間增加之額外成本11萬8,806 元；(5)因延
    長工期，就延遲受領工程履約保證金所受利息損失6,953 元
    ；(6)及逾期違約金34萬7,666元，爰依系爭契約第3條、第14
    條、第17條第1 項、民法第240條、第184條之約定及規定等
    ，求為命被上訴人應給付上訴人309萬5,415 元(即系爭工程
    工程款178萬8,992元、工程履約保證金11萬6,667 元、展期
    所增之工程管理費16萬6,283元、因展期應付之利潤48萬515
    元、因展期致工程款受領遲延之利息損失及融資成本6萬9,5
    33元、延期致延遲受領工程履約保證金之利息損失6,953 元
    、物價上漲增加之額外成本11萬8,806元、逾期違約金34萬7
    ,666元），及自96年10月29日起至清償日止，按年息百分之
    5計算利息之判決。
二、被上訴人則以：系爭工程於95年12月25日開工，依系爭契約
    書第7條第1項之約定，完工期限為45個日曆日。後因月桃溪
    綠化美化工程影響系爭工程施作，伊同意上訴人於96年1月1
    6 日提出展延（暫停）開工工期之申請，開工期限應為俟伊
    通知後3日內。又伊於前述停工原因消滅後即於96 年3月6日
    行文要求上訴人復工，上訴人於96年3月8日函覆因近日仍連
    續降雨，致場地泥濘，無法進行施工，故伊仍同意辦理展延
    停工至天氣放晴。嗣上訴人於96 年3月22日進場放樣時，復
    稱系爭工程圖說位置已越界托兒所地界，且後門道路新建工
    程及校內後門圍牆工程施工後之營建廢棄物堆置，造成系爭
    工程工地環境差異及預留尺寸位置變遷，已無法進行施工，
    需俟伊通知完成辦理變更設計後復工為由，而再度申請辦理
    停工，伊雖為避免測量誤差所生之越界爭議，亦准上訴人之
    停工申請，並進行系爭工程第一次變更設計，惟依系爭契約
    書所附平面圖，大能公司表示系爭工程並無逾越托兒所地界
    之情事，是上訴人前述申請停工之理由並不實在。伊為避免
    測量誤差產生越界爭議所進行系爭工程第一次變更設計，重
    點只在於調整施作位置，系爭契約書項目並未改變，兩造間
    並無所謂新增圍牆工程，所有工程只包含如系爭契約書內工
    程預定進度表、工程結算書所附結算明細表、系爭契約書及
    廠商工程結算明細差異比較表所示之電動門工程、階梯工程
    、欄杆工程、雜項工程等。而上訴人所稱第一次變更設計後
    之建物面積、剖面圖說尺寸與現地實際尺寸比例不符，經大
    能公司派員至現場測量，並無前述問題，伊遂於96 年5月28
    日函覆上訴人，系爭工程施作以桃園縣政府96 年5月22日府
    教國字第0960167652號函准予備查之第一次變更設計預算書
    （圖）為主。唯為兼顧現況需求與美觀，與設計單位討論後
    ，在不影響結構安全，原設計位置調整，並要求上訴人於文
    到3日內施作，上訴人於96年6月1日復工，伊亦自96 年6月1
    日依系爭契約書第7條第1項之約定起算45個日曆日之完工期
    限。又系爭工程固曾因居民抗議停工，經於96 年7月10日召
    開工程協調會議，上訴人亦派員出席，該會議決議調整施作
    後，伊於96 年7月13日行文上訴人、桃園縣政府及大能公司
    ，並經桃園縣政府核准。惟本次工程協調會議兩造並無停工
    協議，系爭工程仍自96年6月1日起算45個日曆日之完工期限
    。最終伊依系爭契約書第3條第2項之約定，包含上訴人已施
    作部分，以竣工圖做成系爭工程結算書，結算系爭工程結算
    總價92萬3,540元，自無上訴人所稱第3次變更施工圖說，經
    審查確認變更，重新放樣施工金額變更為178萬8,992元等情
    。又關於校門門牌部分，伊雖於96年9月14日通知上訴人於9
    6年9月18日召開工程協調會議，惟因大能公司於96 年9月18
    日函示「將校門牌置放電動門上，執行上實難辦理，若採其
    他材料，恐違契約約定，請再予審慎評估」，伊最終並未要
    求上訴人施作校門門牌，故該部分並未計價。另因工程進行
    期間並無如系爭契約書第5條第2項約定之行政院主計處台灣
    區營造工程物價指數漲跌幅超過5％ 之事實，上訴人自無由
    主張依物價指數漲幅調整補貼計算施工期間因物價上漲而增
    加之額外成本。伊認上訴人於96年10月22日提出竣工報告，
    已屬竣工，伊於97年1月2日下午2時辦理初驗，97年1月11日
    辦理第一次複驗，96 年1月17日第二次複驗驗收通過系爭工
    程，惟因上訴人經伊及大能公司行文後，仍未提交施工日報
    表、品質送審書至監造單位即大能公司及主辦機關即伊，屬
    系爭契約書第14條第1項第1款約定之「待解決事項」，系爭
    工程之驗收結算相關程序尚未完成，故依前述約定伊自無法
    發還系爭工程之履約保證金。又依鑑定報告之結論，系爭工
    程工程款包含已拆除部分之金額雖合計為102萬5,313元。惟
    系爭工程應自96年6月1日依系爭契約書第7條第1項之約定，
    於受通知復工收文日起3 日內復工，起算45個日曆日之完工
    期限，即以96 年7月18日為履約期限，上訴人於96年10月22
    日完成履約，原計逾期96日，嗣經鑑定機關鑑定認應加給上
    訴人3日工期，故計逾期93日（計算式：96日－3日＝93日）
    ，依系爭契約書第17 條約定，每逾1日依據契約價金總額千
    分之1計算違約金，共計10萬8,500 元（計算式：1,166,666
    元×0.001×93＝108,500元，元以下四捨五入，下同）。經
    伊依系爭契約書第3條第2項之約定，就變更部分，伊至多應
    給付上訴人之工程款為91萬6,813元（計算式：1,025,313元
    －108,500元＝916,813元）。伊因與上訴人就該等工程款項
    數額有所爭執，且收受原法院執行處扣押上訴人債權之執行
    命令，故尚未將系爭工程款項給付予上訴人等語，資為抗辯
    。
三、原審判命被上訴人應給付上訴人110萬1,980元，及自96年12
    月21 日起至清償日止按年息百分之5計算之利息，駁回其餘
    之訴。被上訴人就其敗訴部分，未據聲明上訴，已告確定。
    上訴人提起上訴，並上訴聲明：(一)原判決關於駁回上訴人後
    開第2 項之訴部分及該部分假執行之聲請均廢棄。(二)上開廢
    棄部分，被上訴人應再給付上訴人199萬3435元，及自96年1
    2月21日起至清償日止按年息百分之5計算之利息。被上訴人
    則答辯聲明：上訴駁回。
四、兩造不爭執之事項：
(一)、上訴人前於95年12月25日依其得標結果即依其工程估價之總
    標價116萬6,666元向被上訴人承攬系爭工程，所承攬工程項
    目共有電動門工程（主體工程）、階梯工程、欄杆工程（緣
    石、欄杆、圍牆工程）及雜項工程四大項，另包括勞工安全
    衛生設備費、營造綜合保險費、包商利潤、營業稅等，並簽
    立系爭契約，系爭契約書經桃園縣政府以96 年1月30日府教
    國字第0960013459號函准予備查，上訴人依約繳納工程履約
    保證金11萬6,667 元予被上訴人，為兩造所不爭執，並有桃
    園縣政府96 年1月30日府教國字第0960013459號函（見原審
    卷一第23頁）及系爭契約書節本、被上訴人開標紀錄、工程
    估價詳細表等（見原法院97 年度司促字第38260號支付命令
    卷，下稱支付命令卷，第7頁至第13頁）附卷可稽。
(二)、依上訴人所提系爭工程日誌表，其上記載工期等事項，均為
    被上訴人形式上不爭執（見原法院卷一第67頁），而關於系
    爭工程停工及變更設計日程，兩造不爭執之部分如下：
１、系爭工程係於95年12月28日開工，上訴人以被上訴人校外後
    門道路及校內後門圍牆施工中，致無法進場施工為由，填具
    展延工期申請單申請工期展延，並於96 年1月22日辦理停工
    ，經被上訴人核准後報請桃園縣政府准予備查。上開申請停
    工原因消失，被上訴人即於96年3月6日以崙小總字第096000
    0035號函通知上訴人「於收到文後三日內進場施作」；嗣上
    訴人於96年3月8日以天氣連續降雨致場地泥濘，無法進行施
    工為由，第2 次申請辦理展延停工至天氣放晴，經被上訴人
    准許，又於96 年3月12日以桃園縣中壢市公所辦理之月桃溪
    加蓋工程完成後，擋土牆實際建設位置，與系爭工程原設計
    不符等情，第3次申請辦理展延停工，另上訴人於96年3月30
    日向被上訴人發函，以其於96 年3月22日進場施工時，因後
    門道路新建工程及校內後門圍牆工程施工後之營建廢棄物堆
    置，造成系爭工程工地環境差異及預留尺寸位置變遷，已無
    法進行施工為由，申請辦理停工，亦經被上訴人准許，有上
    訴人96 年1月16日96百營崙字第960116-001號函、同年月22
    日96百營崙字第960122-002號函、同年3月8日96百營崙字第
    960308-003號函、同年月12日96百營崙字第960312-003號函
    、桃園縣政府96 年2月26日府教國字第0960061060號函、被
    上訴人96年3月6日崙小總字第0960000035號函、上訴人98年
    2月5日民事準備狀、上訴人96年3月30日96百營崙字第96033
    0-007號函附卷可稽（見原審卷一第32頁、第33頁、第35 頁
    、第90頁、支付命令卷第26頁）。
２、兩造會同承攬系爭工程設計及監造之大能公司於96年4月4日
    召開系爭工程協調會，作成會議結論：「1.中壢市公所辦理
    之月桃溪加蓋工程完工後，路邊擋土牆實際位置，影響本校
    工程右側引道施作。2.經現地會勘後，發現現況地形與原設
    計圖不相符，經與會人員決議，將依合約對後校門平台及階
    梯尺寸予以變更，配合現況施作，並依實作數量予以結算。
    」，至96年4月9日系爭工程為第一次變更圖說。嗣兩造於96
    年4月22 日再度會同大能公司召開「因施工區域範圍縮小需
    配合現場調整會勘協調」，結論為：「(一)為配合現況施作和
    顧及學生安全，擬調整如下：1.道路邊增設緣石，表面洗石
    子，高度30公分。2.平台尺寸配合階梯施工調整。3.欄杆寬
    度原30公分改為20公分，階梯內側增設護坡擋土牆（無筋混
    泥土），深度配合現場施作，以實做數量結算。4.階梯級深
    按現況調整。5.校名牌置放位置，依學校整體考量，確認位
    置後施作。6.舊有擋土牆及圍牆裂縫修補各一處及新增圍牆
    （與接合圍牆高度相同）材質RC，長度依現況施作。(二)以上
    修改之工程項目，工程數量依實作數量結算，並繪製竣工圖
    說。」。而系爭工程第一次變更預算書（圖）於96 年5月22
    日經桃園縣政府准予備查，被上訴人遂以96 年5月28日崙小
    總字第0960000087號函通知上訴人，說明以：「一、貴公司
    承包本校後門興建工程申請停工原因已消失。二、請於收到
    文後三日內進場施作，以利工進。三、本工程施作以桃園縣
    政府96 年5月22日府教國字第0960167652號函准予備查之第
    一次變更設計預算書（圖）為主。唯為兼顧現況需求與美觀
    ，與設計單位討論後，在不影響結構安全，原設計位置調整
    如下：(一)平台與大門柱平行調整。(二)兩側樓梯外緣與現有圍
    牆接合且弧長等長。四、本工程完成後，以竣工圖結算。」
    等語，上訴人即依該調整提出變更後施工圖說尺寸規格，經
    審查無誤後於96年6月1日復工。本件自簽約日起至完成第一
    次變更圖說後96 年5月31日之工期，皆不列入系爭契約書所
    約定之系爭工程工期45日內計算等事實，有系爭工程之96年
    4月4 日協調會會議記錄、96年4月22日因施工區域範圍縮小
    需配合現場調整會勘協調記錄、被上訴人96 年5月28日崙小
    總字第0960000087號函（見原審卷一第37頁及第38頁、支付
    命令卷第32頁）可資參考。
３、嗣系爭工程因居民抗議校門造型及外觀不符地方民俗風情而
    停工，被上訴人遂於96 年7月10日進行工程協調會調整系爭
    工程設計，經被上訴人將該會議決議即「(一)將中央圓形花圃
    部分，改為階梯式並以洗石子方式施作。(二)因應中央圓形花
    圃改為階梯，原校名牌改為二式，分別為中文校名與英文校
    名，置放位置仍由校方指定。(三)有關經費部分，於完工後統
    一結算，包含已施作部分，均以竣工圖結算，不足之工程款
    ，由本校家長會自行籌措。」，以96年7月13日崙小總字第0
    96000119號函報請桃園縣政府備查，經桃園縣政府於96 年7
    月20日以府教國字第0960233607號函准予備查，上訴人則於
    96年7月22日起將原已完成部分先行敲除，有96年7月10日系
    爭工程協調會會議記錄、桃園縣政府96 年7月20日府教國字
    第0960233607號函、上訴人工程日誌表、被上訴人96年7月1
    3日崙小總字第096000119號函附卷可參（見原審卷一第24頁
    、第44頁、支付命令卷第17頁、第36頁）。
４、被上訴人於96 年9月14日向上訴人及大能公司發函通知，將
    於同年9 月18日召開系爭工程協調會，討論系爭工程校名牌
    部分與其他施工相關問題。嗣大能公司於96 年9月21日以大
    能工程字第0960265 號函通知被上訴人：「主旨：本公司承
    攬設計監造之桃園縣中壢市大崙國民小學後門興建工程乙案
    ，關於花崗石校名牌工程（含基座），本公司之意見如后說
    明，請查照。說明：… 2、有關校名牌（含基座）問題，原
    設計及第一次變更預算書內容中花崗石校名牌工程為單項之
    整體工程預算，經96 年7月10日附近民眾陳情及校方指示會
    勘而作更動，致原設計之花崗石校名牌經校方審慎評估後決
    定取消該工作。然96 年9月19日後門興建工程協調會之會議
    紀錄第(三)項，請施工廠商將校名牌置放電動門上，本公司認
    為執行上實難辦理，若採用其他材料施作，恐違契約書規定
    。 3、本公司建議貴校原工程項目花崗石名牌工程（含基座
    ）應以減帳處理，若另採其他材料施工時應另案辦理…」等
    語，有被上訴人96年9月14日崙小總字第09600000161號函、
    大能公司96年9月21日大能工程字第0960265號函（見支付命
    令卷第38頁、第39頁）可憑。
５、系爭工程於96年10月22日經上訴人申報完工，並於97年1月2
    日初驗通過，97年1月11日複驗通過，97年1月17日完成驗收
    。期間被上訴人曾以96年10月30日崙小總字第0960000194號
    函通知大能公司（副本通知上訴人）：「…二、貴公司所稱
    校方未與本公司辦理訂約手續，然貴公司由設計、變更與監
    造等均已履約並派員監工、協調，既已履行合約在案，貴公
    司卻稱未與本校辦理訂約，與事實不符。…四、本工程之承
    包商已於中華民國96年10月22日函文本校與貴公司，工程已
    施作完竣，而貴公司亦於10月29日派員確認竣工，請依採購
    法第71條與施行細則第92條之規定完成相關程序，以維本校
    權益。」，後於96 年11月16日再以崙小總字第096000212號
    函通知大能公司（副本通知上訴人），其尚未收到大能公司
    所應完成驗收之相關表件，並依系爭契約書第15條第2項第2
    款約定，催促大能公司迅速辦理系爭工程驗收事宜等語，有
    上訴人96年10月22日96百營崙字第961022-009號函、被上訴
    人96年10月30日崙小總字第0960000194號函及96年11月16日
    崙小總字第096000212號函、大能公司97年1月25日大能工程
    字第0970049 號函、大能公司所為系爭工程工程結算書可稽
    （見支付命令卷第40頁、第43頁、第44頁，原審卷一第19頁
    、第47頁、原審卷二第288頁背面）。
(三)、系爭工程曾由原審委託臺灣省土木技師公會鑑定，有鑑定報
    告可稽。
(四)、被上訴人迄未給付系爭工程總工程款及返還工程履約保證金
    11萬6,667元予上訴人。
(五)、原法院民事執行處於96 年11月1日以桃院木執96年執全八字
    第4164號執行命令，就系爭工程之相關工程款在本金42萬元
    及假扣押執行費用3,360 元之範圍內為假扣押；另原法院民
    事執行處於97 年6月4日以桃院永執97年司執宇字第34607號
    執行命令，就系爭工程之相關工程款在53萬5,668 元及自97
    年4 月1日起至清償日止按年息百分之5計算之利息暨執行費
    用4,285元之範圍內予以扣押迄今，有被上訴人97 年7月3日
    崙小總字第09700000號函及上開執行命令附卷可憑（見原審
    卷一第22頁、第250頁、第251頁）。
五、本件重要爭點及本院判斷之論據：
    上訴人雖主張系爭工程款經變更契約後追加為178萬8,992元
    ，且係因可歸責於被上訴人之事由致系爭工程無法施作，故
    自95年12月28日展延工期為298日，爰依系爭契約第3條、第
    14條、第17條第1 項及民法第240條、第184條之約定及規定
    ，請求被上訴人應給付上訴人上開所列工程款等合計309萬5
    ,415元之款項等語，惟為被上訴人所否認，並以前開情詞置
    辯，是本院應審酌之重要爭點厥為：(一)、系爭工程款依上訴
    人實際施作情形計價之總額為何？(二)、上訴人主張因可歸責
    於被上訴人事由致系爭工程無法施作，故自95年12月28日展
    延工期298日，是否有據？ (三)、上訴人可否向被上訴人請求
    ：(1)、系爭工程拆除重做導致工期展延所增之工程管理費用
    16萬6,283 元？(2)、展延工期298日曆天之利潤金額48萬515
    元？(3)、因系爭工程進場遲延無法如期完工所致之工程計價
    款遲延利息損失及增加融資成本6萬9,533元？(4)、依總物價
    指數調整補貼施工期間增加之額外成本11萬8,806 元？(5)、
    因延展工期，就延遲受領工程履約保證金所受利息損失6,95
    3 元？(四)、上訴人請求返還系爭契約書履約保證金，有無理
    由？(五)、被上訴人是否應依系爭契約第17條第1 項之約定給
    付逾期違約金34萬7,666 元？(六)、被上訴人抗辯上訴人應給
    付10萬8,500 元之逾期違約金，主張就被上訴人應給付工程
    款為抵銷，有無理由？茲分別論述如后：
(一)、系爭工程款依上訴人實際施作情形計價之總額為何？
１、經查，原法院函請臺灣省土木技師公會就系爭工程之下列事
    項為鑑定：「原契約圖說是否越界托兒所？依現地情況實
    際範圍可否照圖施工？「依據契約圖說範圍是否包含鄉公
    所圍牆工程處移樹？第一次變更圖說是否有新增圍牆工程
    ？經業主(即被上訴人)96 年5月28日函調整第二次施工圖
    說，施工期間因居民抗議，現地測量及抽驗已完成將敲除之
    欄杆、階梯、緣石、花崗石校門牌、電動門工程…等，當時
    廠商（即上訴人）實際已完成數量及工程款有多少？「敲
    除後重新施作第三次施工圖說完工後，實際現場數量及工程
    價金多少？又包含上列所完成工程款總計金額為多少？依
    據原契約及第一次變更圖說，所設計校門牌工程，應於何時
    完成變更確認，以利工程備料及正常進行？」，而該公會係
    就被上訴人所提供經縣府核定及上訴人所提供之系爭工程契
    約書、96年桃園縣立大崙國民小學第一次變更設計預算書、
    設計監造單位所提供已施工但敲除之相關照片及文件等資料
    為鑑定之依據，並於98 年5月25日與兩造釐清鑑定要旨及爭
    點所在，再於98年11月24日與原法院、兩造至現場辦理正式
    會勘，且依據上訴人之要求抽查紀錄系爭工程圍牆及階梯洗
    石子部分之尺寸，以釐清竣工結算數量中圍牆及階梯洗石子
    部分是否有短少之情形，被上訴人並於當日提出監工日誌 2
    份交由鑑定人併為參考，有鑑定報告及原法院勘驗筆錄附卷
    可稽（見原審卷一第283、284頁），且鑑定機關就實際現場
    數量部分，係根據上訴人所提出第三次施工圖說及設計監造
    單位提供之竣工圖說為基準，更採用鑑定當日現場抽樣量測
    如圍牆、階梯洗石子部分數量作計算，再參酌設計監造單位
    提供之拆除前後施工照片作為鑑定判斷（見外放鑑定報告第
    6 頁），堪認該公會所憑藉之鑑定資料確為兩造所提供，並
    參考實際工程進行狀態，而非僅以書面資料為據，鑑定人亦
    在充分瞭解雙方之要求及爭執所在後始進行鑑定，故該鑑定
    機關所確認之鑑定結論，應有十足之客觀性及公正性，除非
    有相當之事證可證明鑑定報告有誤，否則應以該鑑定報告所
    認定之結論為準，合先敘明。
２、次查，參以該鑑定報告所認定之鑑定結論第(四)點：「（經業
    主（即被上訴人）96 年5月28日函調整第二次施工圖說，施
    工期間因居民抗議後，現地測量及抽驗已完成將敲除之欄杆
    、階梯、緣石、花崗石校門牌、電動門工程…等，當時廠商
    即上訴人）實際已完成數量及工程款有多少？）依本件鑑定
    報告表一『已完成將敲除工程項目表』所示，該部分工程款
    依原契約複價合計15萬0,337.59元，縣府核定複價則合計10
    萬4,957.74元」（見該鑑定報告第4頁至5頁）及第(五)「（
    敲除後重新施作第三次施工圖說完工後，實際現場數量及工
    程價金多少？又包含上列所完成工程款總計金額為多少？）
    依本件鑑定契約表2至表6所示施作數量（包含已完成並敲除
    部分），工程款依原契約複價合計101萬7,921.71 元，縣府
    核定/變更複價則合計102萬5,313.3元」（見鑑定報告第6至
    9 頁），固已考慮各項影響工程款計算之因素，並分項說明
    各單項工程之金額，且加計勞工安全衛生設備費、營造綜合
    保險費、包商利潤及營業稅等項目，確有符合系爭工程之實
    際狀況，堪認鑑定報告結論所認定系爭工程最後實際施作之
    工程款為102萬5,313元，應屬可採，是以上訴人所得請求被
    上訴人給付之系爭工程款即為102萬5,313元，逾此之工程款
    請求即非有據。。
３、上訴人雖主張鑑定報告就多處工程單項之數量、計算有諸多
    錯誤等語，然參諸證人即監造單位大能公司員工翁茂金、林
    俊傑於原審所證系爭工程之擋土牆並未施作，且因嗣後決定
    不必施作花崗石之名牌，並將學子接送區改成階梯，階梯底
    部未放排卵石，故導致實際施作所使用之混凝土、軀體模板
    、鋼絲網、排卵石等有數量上之差異等語（見原審卷二第28
    9頁背面至290頁），足見該等差異，並非鑑定機關有所誤認
    。至於鑑定報告表三第6 項次階梯工程表洗二分石之原契約
    複價雖記載為0元，但仍以縣府核定單價每平方公尺1019.93
    元估價(詳該鑑定報告第7頁)，較原契約單價每平方公尺500
    元為高，是此部分之鑑定對於上訴人而言，並無不利。又鑑
    定報告表三第4 項次記載之排卵石數量為3.49立方公尺，僅
    係敲除後重新施作的部分，而原系爭契約約定局部階梯排卵
    石數量為8.36 立方公尺，已被拆除，係記載於鑑定報告第5
    頁即表一已完成將敲除工程項目表(見該鑑定報告第5 頁)，
    亦無上訴人所稱鑑定報告漏載之問題。另上訴人所稱鑑定報
    告之其他疑義，或係單項工程與原定施工範圍或材料不同，
    或係未予施作所致，鑑定內容並無錯誤，亦據鑑定人黃騰輝
    於本院證述在卷(見本院卷第49至53頁)，是上訴人主張鑑定
    報告所為單價之認定及數量之計算均有所誤，即非可採。
４、又上訴人雖另主張被上訴人追加學校後門西側圍牆大樹砍伐
    、移植工程，應給付該部分工程費用12萬1,500 元等語。惟
    參酌原契約之圖說，可知系爭工程原所編列「樹木遷移費用
    」部分，係針對後門基礎開挖工程範圍內之樹木遷移，並不
    包括學校西側圍牆工程處樹木之砍伐、移值，此雙方於原審
    會同兩造及鑑定機關勘驗時確認無訛，有勘驗筆錄及鑑定報
    告可稽（見原審卷一第284頁及鑑定報告第3頁），且證人即
    系爭工程進行時擔任被上訴人校長之鄧玉英於原審證稱：「
    施工地方有二棵大樹，圍牆邊又有榕樹，因為會有危及到圍
    牆倒塌的問題，所以在她(即上訴人之法定代理人)開工當天
    要求她是否可以把圍牆邊的榕樹剷除，二棵大樹的移植在原
    來工程的範圍內，但是榕樹的剷除不在工程的範圍內，這部
    分她答應是她要義務幫忙，我們不需要負擔費用，因為請怪
    手是一天的工程費，她沒有幫我們清運，她把樹頭運回家種
    植，剩下的樹幹、樹枝留在現場，我們請自己的工友清除好
    幾個月」等語（見原審卷二第192 頁）。故依證人鄧玉英之
    證述，堪認被上訴人確有要求上訴人將學校後門西側圍牆之
    大樹砍伐、移植情事，此部分雖非屬原工程範圍，但雙方已
    協議不另支付費用，是上訴人請求被上訴人應給付該費用，
    自非有據。倘被上訴人就此砍樹、移植之追加工程應另付費
    ，何以未見上訴人就此向被上訴人報價，或送交相關之估價
    單供被上訴人評估或議價？且此工程若被上訴人應另付費，
    何以上訴人僅將樹木剷除而取走樹頭，卻未移除剩餘之樹幹
    、樹枝，且後續之清理作業，亦由被上訴人自行完成？凡此
    均與常情有違，況上訴人就此部分之工程費用，僅提出其欲
    向被上訴人申請費用之「工程請款明細表」為證（見支付命
    令卷第23頁），別無其他實際支出費用之相關憑證可資參酌
    ，難謂上訴人已就此部分大樹砍伐、移植之工程費用提出佐
    證，是以上訴人主張此部分屬追加工程，被上訴人應另給付
    工程費12萬1,500元等語，誠非有據。
(二)、上訴人主張因可歸責於被上訴人事由致系爭工程無法施作，
    故自95年12月28日展延工期298日，是否有據？
１、經查，被上訴人並不否認系爭工程於95年12月28日開工後，
    上訴人即以被上訴人校外後門道路及校內後門圍牆施工中，
    致無法進場施工為由，填具展延工期申請單申請工期展延，
    並於96 年1月22日辦理停工，經被上訴人核准後報請桃園縣
    政府准予備查，待至申請停工原因消失，被上訴人即於96年
    3月6日以崙小總字第0960000035號函通知上訴人「於收到文
    後三日內進場施作」，嗣上訴人於96年3月8日以天氣連續降
    雨致場地泥濘，無法進行施工為由，第2 次申請辦理展延停
    工至天氣放晴，經被上訴人准許，嗣於96 年3月12日再以桃
    園縣中壢市公所辦理之月桃溪加蓋工程完成後，擋土牆實際
    建設位置，與系爭工程原設計不符等情，第3 次申請辦理展
    延停工，另上訴人於96年3月30日向被上訴人發函，以其於9
    6年3月22日進場施工時，因後門道路新建工程及校內後門圍
    牆工程施工後之營建廢棄物堆置，且因系爭工程圖說位置已
    越界托兒所地界，造成系爭工程工地環境差異及預留尺寸位
    置變遷，已無法進行施工為由，申請辦理停工，亦經被上訴
    人准許。又兩造會同承攬系爭工程設計及監造之大能公司於
    96年4月4日召開系爭工程協調會，經作成會議結論：「1.中
    壢市公所辦理之月桃溪加蓋工程完工後，路邊擋土牆實際位
    置，影響本校工程右側引道施作。2.經現地會勘後，發現現
    況地形與原設計圖不相符，經與會人員決議，將依合約，對
    後校門平台及階梯尺寸予以變更，配合現況施作並依實作數
    量予以結算。」，至96年4月9日系爭工程即為第一次變更圖
    說。嗣兩造於96 年4月22日再度會同大能公司召開「因施工
    區域範圍縮小需配合現場調整會勘協調」，其結論為：「(一)
    為配合現況施作和顧及學生安全，擬調整如下：1.道路邊增
    設緣石，表面洗石子，高度30公分。2.平台尺寸配合階梯施
    工調整。3.欄杆寬度原有30公分改為20公分，階梯內側增設
    護坡擋土牆（無筋混泥土），深度配合現場施作，以實做數
    量結算。4.階梯級深按現況調整。5.校名牌置放位置，依學
    校整體考量，確認位置後施作。6.舊有擋土牆及圍牆裂縫修
    補各一處及新增圍牆（與接合圍牆高度相同）材質RC，長度
    依現況施作。(二)以上修改之工程項目，工程數量依實作數量
    結算，並繪製竣工圖說。」。而系爭工程第一次變更預算書
    （圖）於96 年5月22日經桃園縣政府准予備查，被上訴人遂
    以96 年5月28日崙小總字第0960000087號函通知上訴人，說
    明以：「一、貴公司承包本校「後門興建工程」申請停工原
    因已消失。二、請於收到文後三日內進場施作，以利工進。
    三、本工程施作以桃園縣政府96年5月22日府教國字第09601
    67652 號函准予備查之第一次變更設計預算書（圖）為主。
    唯為兼顧現況需求與美觀，與設計單位討論後，在不影響結
    構安全，原設計位置調整如下：(一)平台與大門柱平行調整。
    (二)兩側樓梯外緣與現有圍牆接合且弧長等長。四、本工程完
    成後，以竣工圖結算。」等語，上訴人即依該調整提出變更
    後施工圖說尺寸規格，經審查無誤後於96年6月1日復工等情
    ，已如上開不爭執事項(二)1.及2.所示，並經系爭鑑定報告就
    原契約圖說確有越界托兒所，故因越界事實無法依照原契約
    圖說施作部分，作成鑑定結論(二)（見鑑定報告第3 頁），故
    可認本件自簽約日起至完成第一次變更圖說後96 年5月31日
    止間，皆不應列入系爭契約書所約定之系爭工程工期45日內
    計算，上訴人亦均未實際進場施工，且該等停工之原因確非
    可歸責於上訴人，且均經被上訴人同意停工。
２、又上訴人雖另主張：被上訴人於96 年5月28日至96年6月1日
    前，追加地下涵管及配水管工程、托兒所舊牆補強增高、停
    車場連鎖磚剷除工程，且自96 年6月1日至96年6月14日有豪
    雨，學校附近居民抗議校門造型及外觀不符地方民俗風情等
    因素，雙方遂於96 年7月10日進行工程協調會，達成將中央
    圓型花圃改為階梯式並以洗石子方式施作之協議，而被上訴
    人並未將嗣後所變更之施工圖說交予上訴人，致上訴人無法
    進場施工，是該工程工期之起算日不能以96年6月1日開始計
    算等語，惟查：
(1)、按契約履約期間，有下列情形之一，且確非可歸責於乙方，
    並影響進度網圖要徑作業之進行，而需展延工期者，乙方應
    於事故發生或消失後，檢驗事證，儘速以書面向甲方申請展
    延工期。甲方得審酌其情形後，以書面同意延長履約期限，
    不計算逾違約金。其事由未達半日者，以半日計；逾半日未
    達一日者，以一日計。1發生契約規定不可抗力之事故。2因
    天侯影響無法施工。3甲方要求全部或部分停工。4因辦理變
    更設計或增加工程數量或項目。 5甲方應辦事項未及時辦妥
    。 6由甲方自辦或甲方之其他廠商因承包契約相關工程之延
    誤而影響履約進度者。 7其他非可歸責於乙方之情形，經甲
    方認定者，此為系爭契約第7條第3項第1 款所明定。而此展
    延工期與否，不僅導致上訴人是否違約之認定，亦影響違約
    金之計算，及上訴人是否得另向被上訴人要求如勞工安全衛
    生設備費等款項，至為重要，且究竟可歸責於何人、可停工
    之期間長短，亦須經雙方確認，是系爭契約始約定縱係可歸
    責於被上訴人之事由導致停工，亦須經上訴人以書面申請，
    再經被上訴人以書面為同意之意思表示，以求謹慎。
(2)、承上所述，上訴人主張之上開事由，縱然屬實，且部分確係
    可歸屬被上訴人，部分係天侯因素，上訴人仍應依上開契約
    約定，以書面向被上訴人申請停工，然上訴人亦自承其就該
    等情形，均未申請停工，則依照系爭契約之約定，上訴人承
    作系爭工程之工期，自不能再加以展延，仍應自96年6月1日
    起算。況證人翁茂金於原審證稱：96 年7月10日確因居民抗
    議而向上訴人調整工作內容，還是可以繼續施作，只是工作
    內容要調整至96年7月13日即達成共識，是自96年7月10日至
    96 年7月13日達成共識為止，上訴人確實無法施作，直自96
    年7月14 日始得再行施作，自此之後即無任何原因導致無法
    施作等語（參原審卷二第288頁背面、第289頁），益見系爭
    工程自96 年6月1日開始起算工期後，僅能扣除7月10日至13
    日事實上無法施工之時間，其他別無可停工之合法事由。
(三)、上訴人可否向被上訴人請求：(1)、系爭工程拆除重做導致工
    期展延所增之工程管理費用16萬6,283元？(2)、展延工期298
    日曆天之利潤金額48萬515元？(3)、因系爭工程進場遲延無
    法如期完工所致之工程計價款遲延利息損失及增加融資成本
    6萬9,533元？(4)、依總物價指數調整補貼施工期間增加之額
    外成本11萬8,806 元？(5)、因延展工期，就延遲受領工程履
    約保證金所受利息損失6,953元？
    查兩造簽立系爭契約後，自95 年12月25日起至96年5月31日
    止之期間，雖有經被上訴人同意停工情事，然該期間上訴人
    並未實際進場施作，應無因此衍生之相關費用；自96年6月1
    日起即為上訴人實際應予施作之工期，故在契約約定之工期
    內，相關之費用本即應由上訴人負擔之。而上訴人在逾合理
    工期後，違約未予完工而須繼續施工之期間，即屬可歸責於
    上訴人，而有違約之情事發生，則此期間所生之相關費用及
    損失，即應由上訴人自行負擔之，亦不能以此違約之時間認
    定物價因此調整而要求補貼。從而，上訴人請求被上訴人給
    付(1)系爭工程拆除重做導致工期展延而增生之工程管理費用
    16萬6,283 元。(2)展延工期298日曆天之利潤金額48萬515元
    。(3)因系爭工程進場遲延無法如期完工導致之工程計價款遲
    延利息損失及增加融資成本6萬9,533元。(4)依總物價指數調
    整補貼施工期間增加之額外成本11萬8,806 元。(5)因延展工
    期，就延遲受領工程履約保證金所受利息損失6,953 元等部
    分，均非有據。
(四)、上訴人請求返還系爭契約書履約保證金，有無理由？
１、被上訴人一再主張因上訴人迄今仍未檢具系爭工程之工程日
    誌表（施工日報表）及施工品質保證書等資料送請被上訴人
    或監造單位審核，是因有此待解決事項，故依系爭契約第14
    條第1項第1款之規定，尚未能發還系爭保證金等語。然系爭
    契約第15條有關「驗收」所為之規定，並未記載上訴人應於
    驗收時檢具工程日誌表（施工日報表）及施工品質保證書，
    且系爭契約之其他條文亦未規定上訴人應提出及應於何時提
    出所謂之施工日報表及施工品質保證書，被上訴人既未舉證
    證明於兩造簽訂之系爭契約或其他文件有約定上訴人須於完
    工或驗收時提出施工日誌表及品質保證書之規定，則上訴人
    縱未提供，被上訴人亦無從逕認有所謂之待解決事項，而拒
    絕發還履約保證金。
２、被上訴人亦不否認兩造已於97年1月2日辦理初驗、97年1月1
    1日辦理第1次複驗、97年1月17日辦理第2次複驗通過，此有
    被上訴人所出具之工程結算驗收證明書附卷可稽（見原審卷
    一第47頁），堪認系爭工程確已完成系爭契約第15條第2 項
    所規定之驗收程序無誤，並無其他待解決事項。從而，上訴
    人依系爭契約第14條第1 項之約定，請求被上訴人應返還履
    約保證金11萬6,667元，即屬有據。
(五)、被上訴人是否應依系爭契約第17條第1 項之約定給付逾期違
    約金34萬7,666元？
１、按逾期違約金，以日為單位，乙方如未依照契約規定期限完
    工，應按逾期日數，每日依契約價金總額千分之一計算逾期
    違約金。但未完成履約之部分不影響其他已完成部分之使用
    者，得按未完成履約部分之契約價金，每日依其千分之一計
    算逾期違約金，此為系爭契約第17條第1項所明定。
２、然上開違約處罰，係在規定契約當事人之乙方即上訴人，如
    有違約情形時，應如何處罰之情形，非指甲方即被上訴人，
    是上訴人援引該規定，請求被上訴人給付違約金，即有所誤
    。況本件係因上訴人遲誤工程之工期，而有違約情事，並非
    被上訴人違約(詳後述)，故上訴人就此請求被上訴人給付違
    約金，自有所誤。
(六)、被上訴人抗辯上訴人應給付10萬8,500元之逾期違約金，主
    張就被上訴人應給付工程款為抵銷，有無理由？
１、查系爭工程之工期應自96年6月1日開始起算，已如上述，而
    參諸系爭鑑定報告結論(五)所載，依據契約精神及工程慣例，
    本工程契約規定廠商簽約日之次日起3 日內開工，而原契約
    （含縣府核定）及第一認變更圖說合約完工期限皆為45日曆
    天，考量本工程特性屬小型工程，工期不長，工程備料及正
    常進行施工時間建議給予48（3+45 =48）日曆天，即應於完
    工期限前48日曆天完成變更等情（見鑑定報告第10頁），故
    系爭工程即應自96年6月1日開始起算工期，並排除證人翁茂
    金上開證述自96年7月10日至96 年7月13日止共計4日不計入
    工期後，計算48日，即至96 年7月22日止為該工程工期之末
    日。惟上訴人迄至96年10月22日始完工，已逾期92日。是依
    上開系爭契約第17條第1 項之規定計算，上訴人即應給付被
    上訴人違約金即9萬4,328元（計算式為：鑑定報告認定之工
    程總價1,025,313元×1/1000×92=94,329元，元以下四捨五
    入）。
２、次按約定之違約金額過高者，法院得減至相當之數額，此為
    民法第251條所明定。至於約定之違約金是否過高，經依一
    般客觀事實、社會經濟狀況、當事人所受損害及債務人若能
    如期履行債務時，債權人可享受之一切利益為衡量標準（最
    高法院79年台上字第1915號判例意旨參照）。本件被上訴人
    並不否認系爭工程簽約後，確實發生諸多影響工程進行之情
    形，被上訴人亦多次准許上訴人展延工期，且自96年6月1日
    後，亦確有工地附近之居民抗議工程外觀之情形發生，並有
    將花圃改為階梯之情形，此等情況雖未經上訴人以書面向被
    上訴人申請停工，或未達可申請停工之程度，然此確實對上
    訴人之施工造成某種程度之干擾，故如以上訴人違約92日為
    基準計算9萬4,329元之違約金，確有過高之情形，故本院審
    酌系爭工程實際進行之時間、違約之日數、工程款之總額、
    該工程係教育事業非屬營利單位等情，認該違約金應予酌減
    為4萬元，始較適當。是以被上訴人在此4萬元違約金之範圍
    內主張與其應給付之工程款相抵銷，即屬有據。
(七)、末查，本件原審判命被上訴人應給付上訴人工程款98萬5,31
    3元(已扣除被上訴人主張抵銷之4萬元違約金)、應返還履約
    保證金11萬6,667元，及均自96 年12月21日起至清償日止按
    年息百分之5計算之法定遲延利息，兩造對此遲延利息應自9
    6年12月21 日起算之不利判決部分，均未提起上訴，已告確
    定，故此遲延利息之起算日即無庸再為審究。
六、綜上所述，上訴人得請求被上訴人給付之工程款為102萬5,3
    13 元，扣除被上訴人主張抵銷之4萬元違約金，再加計被上
    訴人應返還之履約保證金11萬6,667元，共計110萬1,980 元
    。是上訴人請求被上訴人給付110萬1,980元，及自96年12月
    21日起至清償日止按年息百分之五計算之法定遲延利息，洵
    屬正當，應予准許。而逾此範圍之請求，則非正當，不應准
    許。原審就上開不應准許部分，為上訴人敗訴判決，核無違
    誤。上訴意旨指摘原判決此部分不當，求予廢棄改判，為無
    理由，應予駁回。又本件事證已臻明確，兩造其餘之攻擊或
    防禦方法及未經援用之證據，經斟酌後認均不足影響判決之
    結果，自無逐一論駁之必要，併此敘明。
七、據上論結，本件上訴為無理由，依民事訴訟法第449條第1項
    、第78條，判決如主文。
中    華    民    國   100    年    10    月    18    日
                    民事第十三庭
                        審判長法  官  蕭艿菁
                              法  官  林麗玲
                              法  官  黃豐澤
正本係照原本作成。
如不服本判決，應於收受送達後20日內向本院提出上訴書狀，其
未表明上訴理由者，應於提出上訴後20日內向本院補提理由書狀
（均須按他造當事人之人數附繕本）上訴時應提出委任律師或具
有律師資格之人之委任狀；委任有律師資格者，另應附具律師資
格證書及釋明委任人與受任人有民事訴訟法第466條之1第1項但
書或第2項（詳附註）所定關係之釋明文書影本。如委任律師提
起上訴者，應一併繳納上訴審裁判費。
中    華    民    國   100    年    10    月    18    日
                              書記官  江采廷
附註：
民事訴訟法第466條之1（第1項、第2項）：
對於第二審判決上訴，上訴人應委任律師為訴訟代理人。但上訴
人或其他法定代理人具有律師資格者，不在此限。
上訴人之配偶、三親等內之血親、二親等內之姻親，或上訴人為
法人、中央或地方機關時，其所屬專任人員具有律師資格並經法
院認為適當者，亦得為第三審訴訟代理人。